【裁判字號】    95,上易,520
【裁判日期】    950915
【裁判案由】    違反毒品危害防制條例
【裁判全文】
臺灣高等法院高雄分院刑事判決         95年度上易字第520號
上  訴  人  臺灣高雄地方法院檢察署檢察官
被      告  甲○○
上列上訴人因被告違反毒品危害防制條例案件，不服臺灣高雄地
方法院95年度簡上字第21號中華民國95年5 月30日第一審判決（
起訴案號：臺灣高雄地方法院檢察署94年度毒偵字第6241號），
提起上訴，本院判決如下：
    主  文
上訴駁回。
    理  由
一、公訴意旨略以：被告甲○○明知甲基安非他命係經政府主管
    機關公告，列為毒品危害防制條例第2 條第1 項第2 款所定
    之第二級毒品，未經許可不得擅自持有、施用。竟於民國94
    年7 月26日下許6 時30分許，在高雄市○○區○○路57號2
    樓房間，為警查獲持有第二級毒品甲基安非他命2 小包（驗
    後毛重2.5 公克），因認被告甲○○涉有毒品危害防制條例
    第11條第2 項持有第二級毒品犯嫌云云。
二、按犯罪事實應依證據認定之，無證據不得推定其犯罪事實；
    又不能證明被告犯罪，應諭知無罪之判決，刑事訴訟法第15
    4 條第2 項、第301 條第1 項分別定有明文。再按刑事訴訟
    法上所謂認定犯罪事實之證據，係指足以認定被告確有犯罪
    行為之積極證據而言，如未能發現相當證據或證據不足以證
    明，自不能以推測或擬制之方法，以為裁判基礎。而認定不
    利於被告之事實，須依積極證據，苟積極證據不足為不利被
    告之認定時，即應為有利於被告之認定，更不必有何有利之
    證據；又認定犯罪事實所憑之證據，雖不以直接證據為限，
    間接證據亦包括在內，然而無論直接證據或間接證據，其為
    訴訟上之證明，須於通常一般之人均不致有所懷疑，而得確
    信其為真實之程度者，始得據為有罪之認定，倘其證明尚未
    達到此一程度，而有合理之懷疑存在，無從使事實審法院得
    有罪之確信時，即應由法院為諭知被告無罪之判決。亦即若
    證據資料在經驗科學上或論理法則上尚有對被告較為有利之
    存疑，而無從依其他客觀方法排除此項合理之可疑，即不得
    以此資料作為斷罪之基礎，且刑事訴訟制度受「倘有懷疑，
    即從被告之利益為解釋」、「被告應被推定為無罪」之原則
    所支配，故得為訴訟上之證明者，無論為直接或間接證據，
    須客觀上於一般人均不致有所懷疑而達於確信之程度者，始
    可據為有罪之認定，倘其證明尚未達於「確信」之程度，而
    有合理可疑存在時，即難據以為被告不利認定，換言之，在
    法律判斷上，即不能為被告有罪之認定。
三、本件公訴人認被告甲○○（以下簡稱被告）涉犯毒品危害防
    制條例第11條第2 項持有第二級毒品罪嫌，係以：本件扣
    案晶體2 小包，係在高雄市○○區○○路57號2 樓被告住處
    房間查獲；扣案晶體2 小包經鑑驗結果為甲基安非他命，
    有高雄醫學大學附設中和紀念醫院94年10月11日0000-000號
    檢驗報告可憑；上開武昌路57號2 樓房間內放置有被告之
    衣物、證件，為其主要論據。惟訊據被告固坦承居住在上開
    武昌路57號1 樓，並以該處為經營小毛巾洗滌場，而該處2
    樓房間則放置有其衣物及服役證件，惟堅決否認有持有扣案
    甲基安非他命犯行，辯稱：「伊是住在武昌路57號1 樓，因
    2 樓有廁所，所以工人會上去使用；且因之前1 樓在裝璜，
    伊把退伍時不要用的東西、憲兵證件放在2 樓，後來沒有去
    作整理；查獲的甲基安非他命2 包不是伊的，伊也不知道是
    誰的」等語。
四、經查：
  (一)程序部分─
    證人周麗雲、蕭嘉穗、蕭文和業於另案94年度偵字第17135
    號、94年度訴字第3708號被告違反槍砲彈藥刀械管制條例案
    件偵查、審理中，證人馬桂雲於上開94年度訴字第3708號案
    審理中，分別就於94年7 月26日下許6 時30分許，在高雄市
    苓雅區○○路57號2 同時查獲本件甲基安非他命及改造手槍
    1 枝、土造子彈50顆（此部分業經原審判決無罪，檢察官提
    起上訴，經本院以95年度上訴字第1136號判決上訴駁回在案
    ），及被告居住使用上開武昌路57號情形之事實具結作證，
    對被告對質、詰問權利之行使並未剝奪；且周麗雲、蕭嘉穗
    、蕭文和就其等於偵訊中之陳述，並未抗辯有違反其等意志
    不自由之情形，自無顯有不可信，或該等陳述之作成有不適
    當之情形。是依刑事訴訟法第159 條之1 規定，應認證人周
    麗雲、蕭嘉穗、蕭文和於另案偵查、審理中具結之陳述，就
    被告本件所涉犯嫌，均具證據能力。
  (二)實體部分─
  1.本件經警在高雄市○○區○○路57號2 樓房間五斗櫃內，搜
    索查獲晶體2 小包（驗後毛重2.5 公克），經送鑑定為甲基
    安非他命，有高雄醫學大學附設中和紀念醫院94年10月11日
    0000-000號檢驗報告1 紙在卷可憑（見94毒偵6241號卷第19
    8 頁）。則扣案晶體2 小包為第二級毒品甲基安非他命，自
    堪認定。
  2.扣案晶體2 小包為第二級毒品甲基安非他命，業如前述；惟
    是否能僅依該甲基安非他命查獲之地點─上開武昌路57號2
    樓房間內放置有被告之衣物、證件等物，即認扣案甲基安非
    他命為被告所持有，自仍應依證據認定之。惟：
  證人即查獲本件之員警蕭文和於另案偵訊、原審分別證稱：
    「伊是在2 樓五斗櫃左上角的一個小抽屜，一打開就看見裝
    槍枝的塑膠袋，甲基安非他命吸食器則則裝在拉鍊袋內；2
    樓房間有甲○○的衣服、識別證，好像是隨意是丟在那裡，
    沒有在使用，棉被看起來髒髒的」（見94毒偵6241號卷第20
    、21頁）、「本件搜索目標是有關毒品方面的，伊等從1 樓
    看完後，然後從頂樓的陽台逐層搜索，在2 樓前面房間的五
    斗櫃左邊第一個抽屜，發現裡面有1 個用塑膠袋裝的東西，
    拿起來重重的，伊打開看，就發現1 把槍，塑膠袋是新的，
    沒有灰塵；另外還有1 組甲基安非他命的吸食器，放在1 個
    小包包裡面，另一組警員有搜出甲基安非他命2 包及電子磅
    秤；伊有在現場問甲○○是誰的，他說不知道；房間內另外
    還發現外褲、外衣、軍中識別證，床墊是直接放在地上，床
    上有1 個行李袋，床上都是衣物，散落在行李袋旁邊，還有
    甲○○的識別證放在床上；那個床應該沒有人睡，因為棉被
    有一點發霉的味道，應該短期內沒有人睡；一樓房間有電視
    、音響，所以應該是有人住，甲○○是從1 樓房間走出來；
    當時是搜索馬桂雲，因馬桂雲不在現場，甲○○在現場，員
    工都叫甲○○老闆，甲○○也說他是負責人，所以才把他帶
    回來問」（見原審94訴3708號影印卷第12至16頁）等語在卷
    ；並經原審函詢本件查獲之緣由，經海岸巡防總局南部地區
    巡防局於95年4 月6 日以高市機字第0950005934號函覆稱：
    「本案緣於94年7 月12日高雄縣民李００者指證筆錄，指『
    馬桂雲者為高雄縣旗山地區涉嫌販售安非他命與海洛因毒品
    之大盤商，且馬某自稱有製造安非他命毒品之原料來源及師
    傅』」等語，有該函文及附件在卷可憑（見原審簡上卷第45
    至57頁）；復有臺灣高雄地方法院搜索票（受搜索人：馬桂
    雲）1 紙在卷可憑（見警卷第4 頁）。足認被告並非本件之
    受搜索人，查獲扣案甲基安非他命2 包之房間，亦非現有人
    使用無訛。
  上開武昌路57號係被告之母馬桂雲所承租，用以經營毛巾洗
    滌工廠之用，營業使用範圍僅在1 樓，被告平日則居住在1
    樓後面之房間，員工於需盥洗時，會使用2 樓廁所等情。業
    據證人周麗雲於另案偵訊、原審分別證稱：「毛巾工廠有伊
    和蕭嘉穗2 名員工，武昌路57號是3 層樓，伊等平日都在1
    樓工作，只有上廁所才會去2 樓，2 樓有2 個房間和1 間廁
    所，房間是空空的」（見94毒偵6241號卷第13、14頁）、「
    伊是從93年底開始，受僱於馬桂雲前一任的老闆，在武昌路
    57號工作；該處2 樓平時沒有人使用，只有伊與馬桂雲、蕭
    嘉穗上廁所時候會上去；甲○○住在1 樓，他只有洗澡的時
    候會上去2 樓；2 樓有甲○○的東西，伊知道是他退伍時放
    的；因之前馬桂雲有要盤店，所以會有人來看房子，馬桂雲
    會陪他們上去看；只有1 樓有鎖，2 樓沒有鎖，伊知道1 樓
    鑰匙放在1 樓鐵門下方，有時候伊上班時，會自己開門進去
    」（見原審94訴3708號影印卷第6 至9 頁）等語，及證人蕭
    嘉穗於另案偵訊、原審分別證稱：「伊是自94年6 月開始在
    武昌路57號工作，負責洗小毛巾、捲毛巾，另外還有一位阿
    姨（指周麗雲）；平常甲○○1 人住在那裡，他都睡在1 樓
    ；伊只有上廁所時，才會上去2 樓」（見94毒偵6241號卷第
    20頁背面、21頁）、「伊從94年5 、6 月開始在武昌路57號
    工作，甲○○、馬桂雲會住在那裡；因店要盤出去，所以有
    些人會來看；2 樓沒有人住，甲○○平時都住在1 樓，伊確
    定甲○○都在1 樓，因為有一個晚班送毛巾的人曾經叫伊陪
    他去送，伊有看到甲○○睡在1 樓；2 樓的東西，是甲○○
    退伍時放的」（（見原審94訴3708號影印卷第10、11頁）等
    語明確；並經證人即被告之母馬桂雲於另案原審證稱：「高
    雄市○○區○○路57號房子是伊於94年1 月1 日向一位楊先
    生承租，因伊主要是要盤樓下的店作毛巾工廠之用，所以沒
    有去樓上看，樓上有很多不要的家具；伊兒子甲○○是住在
    1 樓，因他剛退伍，且1 樓在裝潢整理，所以他的東西都放
    在上面2 樓，2 、3 樓沒有人住；伊把鑰匙放在鐵門下面，
    除了伊、甲○○外，還有員工周麗雲、蕭嘉穗及送貨的朋友
    ，都知道鑰匙放的位置；當時伊要把店盤給別人、分租，所
    以有人會去樓上看，進出的人很多；2 樓房間的五斗櫃，承
    租時本來就有，伊不知道五斗櫃內查獲的東西是誰的」等語
    在卷（見原審94訴3708號影印卷第3 至5 頁）。則以證人周
    麗雲、蕭嘉穗、馬桂雲多次所證，互無岐異，應其等所證可
    信。足認被告確實以上開武昌路57號1 樓為起居之用，該址
    2 樓則因其內有廁所，並因馬桂雲有盤讓、分租之舉，及該
    址鑰匙放置在1 樓鐵門下，可任意供員工、送貨之人取用，
    而有除被告以外之多數人可能進入該上址2 樓之情形無訛。
  被告於本件為警查獲時所採尿液，經送檢驗並未檢出安非他
    命類或鴉片類陽性反應，有長榮大學94年8 月9 日E5-098陰
    性報告1 紙在卷可稽（見94毒偵6241號卷第36頁）；且經原
    審函請高雄市政府警察鑑識組採集扣案甲基安非他命2 包外
    包裝袋上之指紋，以供送請鑑定，惟經該鑑識組以氰丙烯酸
    酯法處理，並發現可資比對之指紋，有高雄市政府警察局95
    年3 月6 日高市警鑑二字第0950015133號函在卷可憑（見原
    審簡上卷第36頁）。則自亦難執本件有扣案甲基安非他命2
    包之事實，即認係被告所持有。
  3.綜上所述，本件查獲甲基安非他命2 包之地點（上開武昌路
    57號2 樓房間），既非屬被告平日所住宿使用，且有除被告
    以外之多數人可能進入之情形，復未能自扣案甲基安非他命
    2 包外包裝採獲可資比對之指紋，以證明被告確實持有扣案
    之甲基安非他命；則本件公訴人所舉之證據，自尚難使本院
    達到確信被告有實際支配或占有扣案甲基安非他命之程度。
    此外，復查無其他積極證據足資證明被告確有公訴人所指之
    持有甲基安非他命犯行，從而揆諸首揭說明，自應為被告無
    罪之諭知。
五、原審認被告犯罪不能證明，而為被告無罪之判決，經核與法
    並無不合。檢察官以「扣案甲基安非他命2 包，與被告居住
    之處所有連結性，被告有持有之事實」等語，執為上訴之理
    由；惟本院認本件甲基安非他命2 包固係在上開武昌路57號
    2 樓房間查獲，惟尚乏確切證據可認係被告持有，業如前述
    ，檢察官之上訴，自屬無理由，應予駁回。
六、適用法律：刑事訴訟法第368 條。
本案經檢察官姜麗儒到庭執行職務。
中    華    民    國    95    年    9     月    15    日
                  刑事第七庭    審判長法  官  莊飛宗
                                      法  官  黃憲文
                                      法  官  曾逸誠
以上正本證明與原本無異。
不得上訴。
中    華    民    國    95    年    9     月    15    日
                                      書記官  黃富美


司法院資訊處製作；財團法人民間司法改革基金會備份。
